最高法院刑事判決　　　　　　九十六年度台上字第四五０八號
上　訴　人　台灣高等法院台中分院檢察署檢察官
被　　　告　甲○○
　　　　　　乙○○
共　　　同
選任辯護人　徐文宗律師
上列上訴人因被告等貪污等罪案件，不服台灣高等法院台中分院
中華民國九十五年五月二十四日第二審判決（九十四年度上訴字
第二三五五號，起訴案號：台灣彰化地方法院檢察署八十九年度
偵字第九六三號），提起上訴，本院判決如下：
    主  文
原判決撤銷，發回台灣高等法院台中分院。
    理  由
本件原判決以公訴意旨略以：被告甲○○自民國六十七年起，即
擔任彰化縣竹塘鄉竹塘國小（下稱竹塘國小）之總務主任，負責
經辦學校之各項公用工程，為依據法令從事公務之人員；另被告
乙○○則為彰化縣竹塘鄉○○路二十九號「宏隆土木包工業」之
負責人，二人係相識三十餘年之同鄉好友，友誼深厚。緣彰化縣
政府在辦理八十三年度及八十四年度之中央補助地方國民教育經
費時，分別核定補助竹塘國小「新建廁所工程」、「教室修建工
程」及「新建圍牆工程」之工程經費，依序各為新台幣（下同）
一百六十萬元、一百八十萬元及四百萬元。詎甲○○為竹塘國小
之教師兼總務主任，身負經辦該學校之各項公用工程事務，竟不
思廉能自持以為師表，因自利及私誼，於辦理前開工程時，與乙
○○相互商議、勾結，為舞弊情事。於「新建廁所工程」施工期
間之八十四年六月十九日，乙○○為履行與甲○○所約定之回扣
交付，即基於交付賄賂之概括犯意，簽發其本人所有之竹塘鄉農
會信用部帳號0000000號、票號二０六四三八號、發票日
八十四年六月十九日、面額十五萬元支票一紙予甲○○收執，而
甲○○亦隨即於背書簽章後，將之存入其所有之竹塘郵局帳戶內
予以提示兌現。又於「教室修建工程」完工後，「新建圍牆工程
」投、開標前之八十五年四月上旬某日，乙○○為履行給付回扣
約定，即承前交付賄賂之概括犯意，簽發其本人所有之竹塘鄉農
會信用部帳號0000000號、票號五一五五八二號、發票日
八十五年四月二十日、面額五十萬元支票一紙予甲○○收執（「
教室修建工程」及本件「新建圍牆工程」合計約五百餘萬元之一
成），而甲○○為免存入自己帳戶內遭發現，亦隨即將該支票轉
交予其作生意之兒子林英傑代領，而林英傑於背書後，即將之存
入其所有之新竹國際商業銀行竹北分行支票存款帳號0000－
00000號帳戶內予以提示兌現。因認甲○○所為，係連續涉
犯修正前貪污治罪條例第四條第一項第三款之經辦公用工程收取
回扣及刑法第一百三十二條之洩漏國防以外秘密罪嫌。另認乙○
○所為，係連續涉犯修正前貪污治罪條例第十條第一項之違背職
務行賄罪嫌云云。經審理結果，認為被告等之犯罪不能證明，因
而撤銷第一審科刑之判決，改判諭知被告等均無罪，固非無見。
惟查(一)、本件原判決採信被告等之辯解，而為其等有利之認定。
然查竹塘國小上開「新建廁所工程」，作為比價之三家廠商名單
，係世億營造工程有限公司（下稱世億公司）、祐祥營造有限公
司（下稱祐祥公司）、宏隆土木包工業，而該三家廠商名單，係
由甲○○通知比價，乙○○並向甲○○購買標單，再購買押標金
匯票及郵寄投標，且甲○○於八十四年三月二十日，以簽呈方式
將本件工程之發包事宜及作為比價之前開三家廠商名單呈由校長
洪天河批，嗣由宏隆土木包工業獨自得標承作，而乙○○為宏隆
土木包工業之負責人等情，業據被告等分別於法務部調查局海員
調查處（下稱調查處）供認不諱；又乙○○於八十八年八月二十
日在調查處應訊時，亦供稱有承包竹塘國小之八十四年「新建廁
所工程」。而世億公司參與「新建廁所工程」之投標，押標金是
由乙○○出，亦據證人即該公司之實際負責人許耀堂於偵查中證
述明確（見偵查卷第三十一頁），此與證人陳宗欣於八十八年十
一月二十六日在調查處所稱：八十四年「新建廁所工程」，當時
伊係受僱於工程承包商宏隆土木包工業乙○○，擔任工地主任，
每月三萬元，廖惠珍係伊太太，祐祥公司、世億公司、宏隆土木
包工業之三張十五萬元之匯票，是乙○○拿了四十五萬元給伊，
一張由伊購買，另二張係廖惠珍所購買，再交給乙○○作為該工
程之比價用等情，似無不符。原判決對於上揭不利於被告等之證
據未說明其不採之理由，遽以並無證據認乙○○有承作竹塘國小
之「新建廁所工程」，而為被告等有利之認定，自有違誤。(二)、
乙○○所簽發之竹塘鄉農會信用部帳號0000000號、票號
二０六四三八號、發票日八十四年六月十九日、面額十五萬元支
票一紙，確由甲○○提示兌現，為被告等所承認。甲○○雖以該
十五萬元支票，係伊購車而向乙○○借貸取得，該十五萬元，伊
已在同年八月四日返還乙○○，還錢經過並經證人詹萬發證實，
此張十五萬元之支票並非賄款等語置辯。然查，甲○○以其妻洪
愛菊之名義購車，係發生於同年六月二十三日，有行車執照影本
在卷足憑（見偵查卷第八十八頁），與上揭支票簽發之日期相近
，甲○○如因購車而向乙○○借貸該紙支票，其何以不逕行以該
支票給付，而要自行提示兌現；況甲○○於八十八年五月二十日
在調查處稱：與乙○○係同鄉，認識三十餘年，無深交，其與乙
○○沒有金錢往來；同年八月二十日於調查處又改稱：渠本人與
兒子林英傑等家人與乙○○沒有任何金錢往來或債權、債務關係
。至於乙○○所有上揭面額十五萬元之支票，是由渠本人於八十
四年六月十九日親收兌現，但非渠所簽名，而印章是渠的，渠不
清楚來源云云，前後不一致。且與乙○○於八十八年五月二十日
在調查處所稱：前開工程施工期間，伊與甲○○家屬間無何金錢
往來。竹塘農會信用部上揭面額十五萬元支票係開給廠商付貨款
，由甲○○轉交，係因供應廠商不知伊住處，伊不知為何由甲○
○兌現云云，亦不相符。經送請法務部調查局對渠等實施測謊鑑
定，甲○○對於未洩漏底價給乙○○、十五萬元支票不是賄款等
事項；及乙○○對於開標前不知工程底價、十五萬元支票不是賄
款，未給甲○○好處等事項，均呈說謊之反應，亦有該局八十八
年十二月十日（８８）陸（三）字第八八一七四七三０號鑑定通
知書附於調查處卷可憑。原判決對於上揭不利於被告等證據何以
不採，亦未說明其理由，均有理由不備之違法。(三)、乙○○所簽
發之竹塘鄉農會信用部帳號0000000號、票號五一五五八
二號、發票日八十五年四月二十日、面額五十萬元支票部分：該
支票確由甲○○之子林英傑提示兌現，為被告等所不爭執，復有
支票影本在卷足憑。甲○○雖辯稱：係為林英傑生意週轉需要，
而向乙○○所借云云，惟查林英傑於八十五年四月二十三日將該
五十萬元支票提示存入其所有之新竹國際商業銀行原新竹中小企
業銀行竹北分行0000－00000號支票存款帳號，然至同年六月八
日，方有一筆五十萬元之提款，期間雖有多筆存、提款（見調查
卷），惟金額僅數千元至二十萬元不等，似無急需五十萬元資金
以供週轉之情形。另觀證人林英傑自行提出其所有新竹市第十信
用合作社帳戶0000－000－000000－0帳號，其中
於八十五年七月三十日之存款為一百七十餘萬元，至同年八月三
日提領五十六萬六千元，尚有一百餘萬元（見偵查卷第四十五頁
）。依證人林英傑之存款觀之，其似無急需調借現金週轉之必要
，上揭支票是否賄款仍不明，原審未詳加調查，遽為被告等有利
之認定，亦有違法。檢察官上訴指摘原判決不當，尚非無理由，
應認有撤銷發回更審之原因。因公訴人認甲○○被訴洩漏國防以
外機密與經辦公用工程收取回扣罪嫌，有修正前刑法之牽連關係
，基於審判不可分之原則，併予發回。
據上論結，應依刑事訴訟法第三百九十七條、第四百零一條，判
決如主文。
中　　華　　民　　國　九十六　年　　八　　月　 十七 　日
                      最高法院刑事第九庭
                          審判長法官  石　木　欽
                                法官  李　伯　道
                                法官  林　勤　純
                                法官  陳　晴　教
                                法官  張　清　埤
      本件正本證明與原本無異
                                      書  記  官
中　　華　　民　　國　九十六　年　　八　　月　二十八　日
                                                      Ｑ
